【裁判字號】    97,消債抗,149
【裁判日期】    971013
【裁判案由】    聲請更生程序
【裁判全文】
臺灣高雄地方法院民事裁定           97年度消債抗字第149號
抗  告  人
即聲 請 人  甲○○
訴訟代理人  徐豐益律師
上列當事人因消費者債務清理事件聲請更生，本院裁定如下：
    主  文
抗告駁回。
抗告費用新臺幣壹仟元由抗告人負擔。
    理  由
一、抗告意旨略以：抗告人即聲請人甲○○前向金融機構分別辦
    理消費貸款，因收入有限，生活拮据，已不能清償債務。於
    聲請更生前，依法向最大債權銀行即臺灣土地銀行股份有限
    公司（下稱土地銀行）債權人清冊，申請前置協商，竟遭要
    求提出法律所未規定之文件，已有違法律保留原則。且該文
    件資料由銀行自行查察，易如反掌，其轉嫁弱勢之債務人提
    出，不啻刁難，非惟無助於問題之解決，且徒增無謂時間、
    金錢之浪費，或重新聲請、或提起抗告，豈不更增加法院訟
    累？抗告人既已合法向土地銀行提出債權人清冊，申請共同
    協商，自屬符合消費者債務清理條例第151 條第1 項之明文
    規定，詎土地銀行逕以文件不備為由，擬制協商自始未開始
    ，顯係創設法律所無之要件，原審不察，亦採相同之解釋，
    據以駁回抗告人更生之聲請，自無理由。退一步言，縱抗告
    人應補齊所須文件，該土地銀行通知抗告人補件，係屬非對
    話表示之意思通知，依民法第95條第1 項之規定，應以到達
    抗告人使居於可瞭解之地位，始稱合法。乃竟逕發退件通知
    函，自屬無效。為此，爰聲請廢棄原裁定，並准予抗告人重
    建更生，或命抗告人補正程序後，開始更生程序等語。
二、按債務人與金融機構協商成立者，不得聲請更生或清算，但
    因不可歸責於己之事由，致履行顯有重大困難者，不在此限
    ；本條例施行前，債務人依金融主管機關協調成立之中華民
    國銀行公會會員辦理消費金融案件無擔保債務協商機制與金
    融機構成立之協商，準用前項之規定，消債條例第151 條第
    5 項、第6 項分別定有明文，此即所謂協商前置主義。究其
    意旨，係因債務人受法院裁定開始更生或清算者，其生活、
    資格、權利等均將受限制，該等程序係債務清理之最後手段
    ，於無法協商時，始適用更生或清算程序清理其債務。為使
    債務人未進入最後手段前，得選擇自主解決債務，並使債權
    人能體認消費者債務清理條例之立法目的，對債務人為何會
    毀諾有再一次省思之機會及衡量其債權確保之底線，如能因
    此而成立協商，債務人則不須依該條例聲請更生或清算，亦
    可疏減法院負擔，有效分配司法資源。次按聲請更生或清算
    不合程式或不備其他要件者，法院應以裁定駁回之，但其情
    形可以補正者，法院應定期間先命補正，同條例第8 條亦有
    明定。債務人於聲請更生或清算前若未履行同條例第151 條
    第1 項所定之前置協商，因該欠缺又非屬短期間得以補正，
    為免延宕，應認無從補正，自應以裁定駁回之。
三、經查：
（一）消費者債務清理條例第151 條第1 項之規定，雖僅課予債
      務人應提出債權人清冊並以書面向最大債權金融機構請求
      協商債務清償方案，而未列據其他資料。然協商前置之立
      法目的既在於使債務人與多數債權人間得自主解決其債務
      ，並疏減法院負擔，且全國聲請債務協商之債務人眾多，
      為統一、大量處理債務協商程序，並使協商前置程序順利
      並快速進行，除金融機構有任意刁難、故為拖延或以其他
      方式阻礙申請等情事，債務人尚不得僅提出債權人清冊並
      書面表明共同協商之旨，即可不理會金融機構補齊文件之
      要求，而認已經合於請求協商之程式要件。
（二）依中華民國銀行公會所擬定申請協商所需文件包括：(1)前
      置協商申請書；(2)身分證正反面影本；(3)申請人財產及收
      支狀況說明書；(4)債權人清冊；(5)近2 年綜合所得資料清
      單及最近1 個月核發財產資料；(6)近3 個月薪資證明（如
      無證明請出具收入切結書）；(7)勞工保險投保資料表及明
      細（如無資料可免提供）等項，並於網路上公告、備妥相
      關申請表格供債務人下載。核上開資料均屬達成協商所須
      審核之文件（包含為確認「確為債務人本人申請協商」及
      「可能履行之協商內容」等），且已較債務人向法院聲請
      更生或清算時所應提出及檢附文件簡便，而該資料均係債
      務人個人財產狀況之說明資料，並無不能提出之困難。況
      且債務人對自身之財產、所得、收支等狀況，知之最詳，
      依法並有誠實說明之義務（參照同條例第43、44、46條、
      第134 條），故於適當範圍令債務人配合提出相關文件及
      說明，以便最大債權銀行依法律授權調取相關資料後，得
      以稽核是否詳實（詳債清條例第151 條第2 項），以順利
      進行協商，並無不當。縱消費者債務清理條例第151 條第
      2 項規定，債務人請求共同協商時，視為同意或授權受請
      求之金融機構得向稅捐機關或其他機關、團體查詢其財產
      、收入、業務及信用狀況，然此係授權金融機構查核債務
      人所陳各項資料是否詳實之依據，且債務人所有財產及收
      支狀況，尤其實際近況有無變動等情，以債務人本身最為
      清楚熟悉，故如債務人未能配合提出，實有違誠信及據實
      報告之協力義務，自不得援引同法第153 條前段規定，主
      張最大債權銀行逾30日不開始協商，而逕向法院聲請更生
      或清算。
（三）本件抗告人曾於民國97年4 月24日發函土地銀行，提出債
      權人清冊，請求共同協商債務，既未檢附上開財產收入狀
      況等證明文件向土地銀行申請協商及協商結果等證明文件
      ，初已難認合於協商前置之要求。且所陳附土地銀行前置
      協商退件通知函載稱「台端此次申請文件不符規定，將視
      為前置協商自始未開始，請台端備齊必要文件或排除不符
      合法定申請資格後，再重新提出申請」等語，經原審依職
      權函詢土地銀行是否收受上開函件及後續處理情形，土地
      銀行函覆表示因抗告人檢附之申請文件不符規定，且因抗
      告人所列之電話號碼並非抗告人本人所有，無法與抗告人
      聯繫，故寄退件通知函與抗告人一情，有97年4 月25日前
      置協商退件通知函及土地銀行補正狀附於原審卷可稽。足
      見聲請人並未依上開前置協商之精神，依函覆要求備齊文
      件後與最大債權銀行展開實質協商程序。該前置協商不成
      立退件通知前，既經撥打抗告人所列電話而無法聯繫，亦
      難認抗告人確有協商誠意。縱抗告人事先不知尚應補件，
      但既已收受退件通知，即可明瞭有文件不備之情形，自宜
      備齊所須文件，繼續實質協商，謀求解決。詎抗告人逕向
      本院聲請更生，已屬程式不備，經原審於97年6 月20 日
      裁定命抗告人於裁定送達後14日內補正申請協商證明文件
      ，抗告人於97年6 月24日收受上開裁定，惟仍未補正，有
      送達證書附卷足據，尤見抗告人無意協商。
（四）綜上所述，本件抗告人於聲請更生前既不能認已履行前置
      協商之程序，且經原審裁定命補正仍未補正，原審據以駁
      回更生之聲請，自屬有據。又本院合議庭係審酌原審裁定
      有無違法或不當，抗告人聲請程式之不備，於第二審程序
      自屬無從補正。從而，本件抗告人執陳詞提起抗告，並聲
      請准予更生或補正程式後開始更生程序，為無理由，應予
      駁回。
四、據上論結，本件抗告為無理由，依消費者債務清理條例第15
    條，民事訴訟法第495 條之1 第1 項、第449 條第1 項、第
    95條、第78條，裁定如主文。
中    華    民    國    97    年    10    月    13    日
                  民事第四庭  審判長法  官  黃國川
                                    法  官  郭瓊徽
                                    法  官  李嘉益
以上證明與原本無異。
本件不得再抗告。
中    華    民    國    97    年    10    月    14    日
                                    書記官  王美玲


司法院資訊處製作；財團法人民間司法改革基金會備份。
